【裁判字號】    98,勞安上訴,2
【裁判日期】    990421
【裁判案由】    業務過失致死等
【裁判全文】
臺灣高等法院高雄分院刑事判決       98年度勞安上訴字第2號
上  訴  人  臺灣高雄地方法院檢察署檢察官
上  訴  人
即  被  告  東隆紙業股份有限公司
法定代理人  乙○○
上  訴  人
即  被  告  甲○○
共同選任   林慶雲律師
辯 護 人   侯勝昌律師
           朱淑娟律師
上列上訴人因被告業務過失致死等案件，不服臺灣高雄地方法院
98年度勞安訴字第3 號中華民國98年11月3 日第一審判決（起訴
案號：臺灣高雄地方法院檢察署97年度偵字第32872 號），提起
上訴，本院判決如下：
     主  文
原判決關於甲○○部分撤銷。
甲○○犯違反勞工安全衛生法第三十一條第一項之違反應有防止
危害安全衛生設備之規定，致生職業災害，科罰金新臺幣萬元
，如易服勞役以新台幣壹仟元折算壹日；減為罰金新臺幣壹萬伍
仟元，如易服勞役以新台幣壹仟元折算壹日；緩刑貳年。
其餘上訴駁回。
     事  實
一、甲○○擔任東隆紙業股份有限公司（下稱東隆公司，名義負
    責人為乙○○）副理，為東隆公司實際經營之負責人，而劉
    國華（另因犯業務過失致死罪，業本院於97年5 月26日以97
    年度上訴字716 號判處有期徒刑7 月確定）、黃麗美均受僱
    於東隆公司，劉國華、黃麗美則分別擔任東隆公司廠區堆高
    機之操作員及生管課課長等職勞工，東隆公司對廠區堆高機
    等機械搬運物料，本應妥善規劃與其他勞工作業地點區○○
    ○○路線，並設立明顯標示俾供堆高機操作員遵循且對其他
    勞工進行示警，以防止堆高機搬運過程可能造成作業人員之
    危害，適劉國華於96年3 月29日11時45分許，駕駛堆高機搬
    運「成捆紙捲」自成品倉庫駛出行經前開倉庫前空地之際，
    因疏未注意裝載紙捲高度過高，致所搬運之紙捲已遮蔽右側
    視線造成視覺死角，致所駕駛之堆高機在未經減速之情況下
    ，竟直接撞及當時正在廠區○○○○○路線而專注於推、掃
    黏附在地「小紙片」之黃麗美，黃麗美因而當場倒地，並受
    有脾臟、胰臟、腎臟（左側）破裂併腹內出血、雙側肋骨斷
    裂併雙側血胸及迷漫性血管內凝血等傷害，經送往高雄市立
    小港醫院急救後，猶於翌日（96年3 月30日）凌晨3 時14分
    許，因胸腹內大量出血傷重不治死亡。
二、案經黃麗美之女丙○○訴由臺灣高雄地方法院檢察署檢察官
    偵查起訴。
    理  由
壹、證據能力部分:
一、按刑事訴訟法第159 條之1 第2 項所稱被告以外之人於偵查
    中向檢察官所為之陳述得為證據，立法者係以刑事訴訟法規
    定檢察官代表國家偵查犯罪、實施公訴，依法有訊問被告、
    證人、鑑定人之權，且實務運作時，偵查中檢察官向被告以
    外之人所取得之陳述，原則上均能遵守法律規定，不致違法
    取供，其可信性甚高，為兼顧理論與實務，而對被告以外之
    人於偵查中向檢察官所為之陳述，除顯有不可信之情況者外
    ，得為證據（最高法院95年度台上字第6675號判決意旨參照
    ）。查本件證人劉國華、廖文鴻、郭妃桑在檢察官偵查中所
    為之證述（劉國華部分：偵卷71頁；廖文鴻部分：偵卷63-6
    5 頁；郭妃桑部分：71-72 頁），性質上雖屬傳聞證據，惟
    其等於偵查中向檢察官所為之證述，並均經具結在案，且已
    擔保其陳述之可信度，復無顯有不可信之情況，衡諸上開規
    定，自均具有證據能力。
二、台灣高雄地方法院檢察署相驗屍體證明書（偵卷3 頁）、行
    政院勞工委員會南區勞動檢查所勞南檢製字第0961006118號
    函及函附之職業災害檢查報告書（偵卷4-10頁），本質上均
    屬公務員本於職權所為，其正確性及可信性頗高，如有錯誤
    亦可請求更正，應屬刑事訴訟法第159 條之4 第1 款由公務
    員職務上所製作之紀錄或證明文書，具有證據能力。
三、按被告以外之人於審判外之言詞或書面陳述，除法律有規定
    者外，不得作為證據，刑事訴訟法第159 條第1 項固定有明
    文。惟被告以外之人於審判外之陳述，雖不符第159 條之1
    至第159 條之4 之規定，而經當事人於審判程序同意作為證
    據，法院審酌該言詞陳述或書面陳述作成時之情況，認為適
    當者，亦得為證據；當事人、代理人或辯護人於法院調查證
    據時，知有第159 條第1 項不得為證據之情形，而未於言詞
    辯論終結前聲明異議者，視為有前項之同意，同法第159 條
    之5 第2項 定有明文。本判決其餘後述所引用證據資料，檢
    察官、被告及其辯護人均明知為傳聞證據，於本院審理時，
    均未爭執其證據能力，而本院審酌該等言詞陳述或書面陳述
    作成時之情況，並無非法取得等不適當之情形，且與待證事
    項均具有關連性，依刑事訴訟法第159 條之5 第之規定，均
    具有證據能力。
貳、實體上認定
一、上訴駁回部分：
（一）按雇主對於防止搬運作業中引起之危害，應有符合標準之
      必要安全衛生設備；而雇主對於物料之搬運，應儘量利用
      機械搬運；運輸路線，應妥善規劃，並作標示，勞工安全
      衛生法第5 條第1 項第4 款、勞工安全衛生設施規則第15
      5 條分別規定甚明。本件被告東隆公司於案發當時並未對
      廠區堆高機等機械搬運物料妥善規劃與其他勞工作業地點
      區○○○○路線，復未設立明顯標示俾供堆高機操作員遵
      循之事實，業據東隆公司員工即證人劉國華、郭妃桑於偵
      訊中均證述在卷（偵卷71、72頁），郭妃桑並證稱：公司
      堆高時作業現場我們有規定、提醒員工不能進入，但當時
      沒有在地上標示堆高機的路線，也有口頭跟員工提醒，所
      以每個人都知道，但沒有立警告牌子，只有立一個牌子寫
      堆高機作業區等語（偵卷72頁），核與行政院勞工委員會
      南區勞動檢查所檢查員廖文鴻於偵訊證述相符（偵卷64頁
      ），並證稱：一般堆高機作業場所如果只是單純告知員工
      ，禁止進入，是不符合安全標準，因為作業場所一定會有
      勞工進入，應該要規劃路線，標示勞工應該在哪裡作業，
      堆高機行走路線等語（偵卷92頁），復有行政院勞工委員
      會南區勞動檢查所勞南檢製字第0961006118號函及函附之
      職業災害檢查報告書（偵卷9 頁）可按。又被害人黃麗美
      於96年3 月29日11時45分許，在東隆公司廠區○○○○○
      路線，掃除地面小紙片時，遭駕駛「成捆紙捲」堆高機自
      成品倉庫駛出之劉國華所撞及，當場受有脾臟、胰臟、腎
      臟（左側）破裂併腹內出血、雙側肋骨斷裂併雙側血胸及
      迷漫性血管內凝血等傷害，經送往高雄市立小港醫院急救
      後，於翌日（96年3 月30日）3 時14分許，仍傷重不治死
      亡之事實，復經本院勘驗現場光碟屬實，並製有勘驗筆錄
      可按（本卷87-89 頁），復有臺灣高雄地方法院檢察署相
      驗屍體證明書可按（偵卷3 頁），故被告東隆公違反雇主
      對防止搬運作業中引起之危害，未有符合標準之必要安全
      或規劃堆高機路線之設置，致事業單位工作場所發生死亡
      之職業災害之事證已甚明確。
（二）又被告東隆公司為黃麗美之雇主，未依勞工安全衛生設施
      規則第155條第1項規定妥善規劃運輸路線並作標示，致發
      生黃麗美死亡之職業災害，核被告東隆公司係違反勞工安
      全衛生法第5條第1項第4款規定，致發生同法第28條第2項
      第1款之職業災害，應依同法第31條第2項規定，應科以同
      條第1項之規定處斷。
（三）原審認被告東隆公司違反勞工安全衛生法之罪證明確，因
      而適用勞工安全衛生法第31條第1 項、第2 項之規定（原
      判決論結欄漏載中華民國96年罪犯減刑條例第2 條第1 項
      第3 款、第7 條之規定），並審酌被告東隆公司未善盡雇
      主保護勞工之責，導致黃麗美死亡之無法彌補後果，誠屬
      不該，惟念及被告東隆公司已與黃麗美之家屬達成和解，
      此有原審法院97年度訴字第851 號和解筆錄在卷足按（原
      審二卷34頁），爰對東隆公司科處罰金新台幣3萬元，復
      已於理由敘明東隆公司已合於96年罪犯減刑條例之規定，
      因而減為罰金新台幣1 萬5000元，經核認事用法，尚無不
      合，量刑亦屬允當，故被告東隆公司上訴意旨，指摘原判
      決關於被告東隆公司違反勞工安全衛生法部分判決不當，
      為無理由，應予駁回。
二、撤銷改判部分:
（一）按勞工安全衛生法第2 條第2 項規定所稱雇主，乃指事業
      主或事業之經營負責人，蓋科以真正負責事業經營之實際
      負責人負勞工安全衛生之責，始能落實保護勞工之立法本
      旨，此為勞工安全衛生法第2 條第2 項規定雇主定義之當
      然解釋。本件被告甲○○為東隆公司實際負責人之事實，
      業據被告甲○○已於偵訊供承在卷（偵卷86頁），並供稱
      ：劉國華是受僱於我擔任駕駛…，91年起雇用黃麗美擔任
      生管課課長等語（偵卷25頁、原審一卷39頁），核與證人
      劉國華偵訊中供稱: 我受僱被告堆高機司機，原係擔任東
      隆公司作業員，其後於96年初將我調任堆高機司機等語相
      符（偵卷57頁）。另證人郭妃桑亦證稱：公司實際負責人
      是甲○○，董事長是乙○○等語（偵卷72頁），足見被告
      甲○○應屬勞工安全衛生法第2 條第2 項規定之雇主無訛
      。
（二）又雇主對於防止搬運作業中引起之危害，應有符合標準之
      必要安全衛生設備；而雇主對於物料之搬運，應儘量利用
      機械搬運；運輸路線，應妥善規劃，並作標示，勞工安全
      衛生法第5 條第1 項第4 款、勞工安全衛生設施規則第15
      5 條分別規定甚明。本件被告甲○○為黃麗美、劉國華之
      雇主，其於案發當時並未對廠區堆高機等機械搬運物料妥
      善規劃與其他勞工作業地點區○○○○路線，復未設立明
      顯標示俾供堆高機操作員遵循之事實，業經認定如前，並
      有行政院勞工委員會南區勞動檢查所勞南檢製字第096100
      6118號函及函附之職業災害檢查報告書（偵卷9 頁）可按
      。又被害人黃麗美於96年3 月29日11時45分許，在上開廠
      區○○○○○路線掃除地面小紙片時，遭駕駛「成捆紙捲
      」堆高機自成品倉庫駛出之劉國華所撞擊，因而當場受有
      脾臟、胰臟、腎臟（左側）破裂併腹內出血、雙側肋骨斷
      裂併雙側血胸及迷漫性血管內凝血等傷害，嗣仍因傷重不
      治死亡之事實，復有高雄地方法院檢察署相驗屍體證明書
      可按（偵卷3 頁），故被告甲○○為東隆公司雇主而違反
      雇主對防止搬運作業中引起之危害，未有符合標準之必要
      安全或規劃堆高機路線之設置，致事業單位工作場所發生
      死亡之職業災害之事證已甚明確。
（三）被告甲○○為東隆公司之實際經營之負責人，亦屬勞工安
      全衛生法第2條第2項所規定之雇主，其違反勞工安全衛生
      法第5 條第1 項第4 款之規定，致生同法第28條第2 項第
      1 款之職業災害，應依同法第31條第1 項之規定論處，原
      審對被告甲○○部分論罪科刑，固非無見；惟被告甲○○
      所為尚與刑法業務過失致死罪之構成要件不符（理由後述
      ），原審對該部分亦一併論罪科刑，則有未洽，檢察官上
      訴意旨認原審罪甲○○量刑過輕及緩刑不當，被告甲○○
      聲明上訴否認犯罪，雖均無理由，惟原判決關於被告甲○
      ○部分既有上開瑕疵，自應由本院將原判決關於被告甲○
      ○部分撤銷。審酌被告甲○○未善盡雇主保護勞工之責，
      而規劃堆高機行進路線並立明顯牌告示警，造成本件職業
      災害，誠屬非是，念被告甲○○與黃麗美之家屬已達成和
      解，有原審法院97年度訴字第851 號和解筆錄在卷足按（
      原審一卷45頁），犯後態度尚可，爰科處罰金新臺幣3 萬
      元，如易服勞役以新台幣1000元折算1 日。又本案被告甲
      ○○犯罪時間係在96年4 月24日以前，所犯之罪名合於減
      刑條件，應依中華民國96年罪犯減刑條例第2 條第1 項第
      3 款之規定，減為罰金新臺幣1 萬5000元，如易服勞役以
      新台幣1000元折算1 日。又被告甲○○未有犯罪前科，此
      有臺灣高等法院被告前案紀錄表可按，經此偵審程序及刑
      之宣告後，當知所警惕，信無再犯之虞，本院認前開所宣
      告之刑，以暫不執行為適當，爰予宣告緩刑2 年，以啟自
      新。
（四）不另為無罪諭知部分：
  1 、公訴意旨另以：被告甲○○係址設高雄縣大寮鄉○○村○
      ○○路544 號為東隆公司副理，為公司實際負責人（東隆
      公司名義負責人為乙○○，另不起訴處分），以紙張製造
      為業，為從事業務之人，並自94年起僱用未經教育訓練合
      格亦未領有堆高機操作合格證之劉國華在東隆公司擔任堆
      高機駕駛，復自91年起僱用黃麗美擔任生管課課長，與東
      隆公司均為勞工安全衛生法第2 條第2 項所稱之雇主。劉
      國華於96年3 月29日上午11時許，在東隆公司廠區內，因
      駕駛堆高機夾紙捲入櫃，黃麗美則在旁負責紙捲入櫃前之
      拍照存證工作，被告甲○○本應注意雇主對勞工應施以從
      事工作及預防災變所必要之安全衛生教育、訓練；對於堆
      高機運輸路線，應妥善規劃，並作標示，且應注意雇主對
      於防止裝卸、搬運、堆積及採伐等作業中引起之危害應有
      符合安全標準之必要安全設備，而依當時之情形，並無不
      能注意之情事，竟疏未注意及此，未確實在東隆公司內對
      堆高機運輸之路線妥善規劃，並作標示或採取防止搬運作
      業中引起之危害設置必要之安全設施。嗣劉國華於同日上
      午11時45分許，駕駛堆高機夾紙捲裝入貨櫃時，不慎撞及
      在旁清掃地面廢紙之黃麗美，致使黃麗美脾臟、胰臟、腎
      臟（左側）破裂併腹內出血、雙側肋骨斷裂併雙側血胸及
      迷漫性血管內凝血，經送往高雄市立小港醫院急救後，於
      翌日（30日）凌晨3 時14分許因胸腹內大量出血而不治死
      亡，因認被告甲○○亦另涉有刑法業務過失致死罪云云。
   2、惟按犯罪事實應依證據認定之，無證據不得認定犯罪事實
      ；又不能證明被告犯罪者，應諭知無罪之判決，刑事訴訟
      法第154條第2項、第301條第1項分別定有明文。又事實之
      認定，應憑證據，如未能發現相當證據，或證據不足以證
      明，自不能以推測或擬制之方法，為裁判基礎。而告訴人
      （含自訴人）之告訴，係以使被告受刑事訴追為目的，是
      其陳述是否與事實相符，仍應調查其他證據以資審認；且
      認定不利於被告之事實，須依積極證據，苟積極證據不足
      為不利於被告事實之認定時，即應為有利於被告之認定，
      更不必有何有利之證據；再認定犯罪事實所憑之證據，無
      論直接或間接證據，其為訴訟上之證明，須於通常一般之
      人均不致有所懷疑，而得確信其為真實之程度者，始得據
      之為有罪之認定，倘其證明尚未達到此一程度，而有合理
      性懷疑之存在時，即無從為有罪之認定（最高法院52年台
      上字第1300號、30年上字第816 號、76年台上字第4986號
      分別著有判例可資參照）。是所謂證據，係指超越一切合
      理之可疑，足以認定行為人確有犯罪構成要件之積極事證
      者而言，茍依調查事證之結果，尚非不得為其他較有利於
      行為人之推斷時，本諸罪疑唯輕之法則，自不得為不利被
      告之論斷。
   3、訊據被告甲○○固供承擔任東隆公司副理職務，並為公司
      實際負責人，惟堅決否認有何業務過失致死犯行，並辯稱
      ：本案的倉庫只有一個出貨區，那是閉鎖性的倉庫，現場
      只有堆高機司時及照相人員，不可能有閒雜人員進出，本
      案死者黃麗美是負責指揮及照相人員，當然對於該區域十
      分清楚，所謂的標示，應該是給標示給不清楚的人看，本
      案死者既然對該區域十分清楚，所以本案有無規劃路線與
      死者的死亡並沒有因果關係等語。
   4、經查：
 （1）東隆公司公司之員工黃麗美於96年3 月29日11時45分許，
      在廠內成品倉庫前方空地（堆高機行進路線）掃地上小紙
      片時，遭當時操作堆高機進行搬運「成捆紙捲」入櫃作業
      之公司員工之劉國華所撞擊，因而當場受有脾臟、胰臟、
      腎臟（左側）破裂病腹內出血、雙側肋骨斷裂併雙側血胸
      及迷漫性血管內凝血，經送醫急救仍因胸腹內大量出血傷
      重不治死亡等情，固經被告甲○○供承在卷，核與證人劉
      國華、郭妃桑證述相符（偵卷70至72頁；原審96年度訴字
      第4183號影二卷第7 頁反面），並有高雄市立小港醫院疑
      非病死病歷摘要報告表（臺灣高雄地方法院檢察署96年度
      相字卷第570 號影卷，下稱相卷第1 頁）在卷可稽。而黃
      麗美因本案堆高機碰撞事故傷重死亡一情，復經臺灣高雄
      地方法院檢察署檢察官相驗明確，且製有相驗筆錄（相卷
      第2 頁）及相驗屍體證明書（相卷第3 頁）各1 份存卷可
      憑；又劉國華駕駛堆高機不慎致黃麗美於死之犯行，業經
      本院於97年5 月26日以業務過失致人於死罪，判處有期徒
      刑1 年2 月，並減為有期徒刑7 月，復已於同年6 月19日
      確定在案，亦有本院97年度上訴字第716 號判決書1 份可
      按，故黃麗美因本件工安事故死亡之事實，應可確認，合
      先敘明。
 （2）又按勞工安全衛生法第31條之罪係所謂雇主之監督疏失責
      任，核與刑法第276條第2項之業務過失致死罪，其規範之
      內容及構成要件均異，自無法規競合之餘地，倘若雇主僅
      有違反上開勞工安全衛生法而無其他業務上之過失行為，
      則衹成立該罪，惟若除有該違反外，並有未盡注意之能事
      ，其過失行為與被害人之死亡，復有相當因果關係，難辭
      過失致死罪責時，應解係一行為觸犯二罪名之想像競合犯
      而從一重處斷（最高法院84年度台上字第1746號判決參照
      ）。換言之，雇主若違反勞工安全衛生法第31條之罪，是
      否應再科以刑法業務過失致死之罪責，仍應以其所為是否
      符合標準之必要安全衛生設備之行為，對被害人死亡之結
      果，其間是否具有相當因果關係為為斷，自不待言。又所
      謂因果關係，乃指行為與結果間所存在之客觀相當因果關
      係而言。即依經驗法則，綜合行為當時所存在之一切事實
      ，為客觀之事後審查，認為在一般情形下，有此環境，有
      此行為之同一條件，均可發生同一之結果者，則該條件即
      為發生結果之相當條件，行為與結果間乃有因果關係。反
      之若在一般情形下，有此同一之條件存在，而依客觀之觀
      察，認為不必皆發生此結果者，則該條件與結果並不相當
      ，不過為偶然之事實而已，其行為與結果間自無因果關係
      可言（最高法院69年度台上字第2090號判決參照）。
 （3）本件工安事故之發生，固起因於東隆公司對於利用機械搬
      運物料之時，其運輸路線未妥善規劃，並作標示以致造成
      職業災害之事實，業經認定如前。被告甲○○雖非屬勞工
      安全衛生法第2條第2項規定之雇主，並擔任東隆公司廠區
      工作場所負責人，則對公司未能完善規劃堆高機行進路線
      及設立安全標識，與本件被害人黃麗美死亡之結果是否符
      合相當因果關係，敘述如下:
    本件職業災害之發生係肇因於東隆公司員工劉國華於96年
      3 月29日上午11時許，在東隆公司廠區內駕駛堆高機從事
      夾紙捲裝入貨櫃之工作，黃麗美原先在旁負責紙捲入櫃前
      之拍照存證工作，因其另有公事處理，遂央求公司總務人
      員郭妃桑幫忙代理拍照，黃麗美則在指導郭妃桑實際操作
      2 次後，乃全盤交由郭妃桑處理之事實，此有行政院勞工
      委員會南區勞動檢查所96年5 月14日出具之勞南檢製字第
      0961006118號函所附職業災害檢查報告書可按（偵卷7、8
      頁）。又劉國華於同日上午11時45分駕駛堆高機夾紙捲裝
      入貨櫃過程中，因疏未注意搬運紙捲時紙捲高度不宜過高
      以免視線受阻，卻採一趟夾2 只紙捲之方式作業，以致造
      成右前方視線受阻，且又未以倒車方式駕駛以避開右前方
      視覺之死角，竟選擇操作傾斜紙捲，以有限視角向前直駛
      ，惟右側視線仍是死角，因而疏未注意當時在其右側視線
      據本院97年度上訴字第716 號判決事實欄已認定在卷（參
      該判決1-2 頁），復有本院97年度上訴字第716 號判決書
      在卷可按，足見本件被害人黃麗美死亡之原因，係因劉國
      華駕駛堆高機夾紙捲裝入貨櫃，為圖時之便利而以一趟夾
      2 只紙捲之方式作業，造成視線受阻，因而以有限視角向
      前直駛，以致造成本件職業災害之事實，已甚明確。
    公訴意旨雖以：被告甲○○為東隆公司實際負責人，對於
      堆高機運輸路線，未能妥善規劃並作標示或採取防止搬運
      作業中引起之危害設置必要之安全設施，亦應負過失罪責
      云云。惟按東隆公司對公司廠區堆高機運輸之路線，於案
      發之際固未能妥善規劃並作警告之標示，此僅屬公司對一
      般安全維護設置欠缺，然客觀上並非必然會發生本件被害
      人死亡結果，而本件被害人係起因於劉國華為圖縮短工時
      以增加輸運紙捲量，而以疊放超過視覺高度之紙捲，因而
      造成右側視覺上之死角而肇事，已如前述，故應屬偶然發
      死角而撞擊當時正在右前側清掃地面小紙片之黃麗美，業
      生之事實，而非被告甲○○未設置堆高機運輸之路線或作
      成路面標識，即必然足以避免本件事故之發生，故被告甲
      ○○雖為廠區工作場所之負責人，其於案發之前未有事先
      在廠區預立警告標識或妥適規劃堆高機駕駛應遵循之運輸
      路線，其或可能導致追撞他輛運輸堆高機等可能發生其他
      工安事故，然與本件黃麗美之因劉國華之過失致令其死亡
      之結果，被告甲○○消極未設置規劃之行為與本件黃麗美
      死亡結果之發生並不相當，故難認其未妥善設置廠區堆高
      機運輸之路線或警示標識之行為即與本件發死亡之結果間
      有相當因果關係。又本件肇事堆高機駕駛劉國華自94年受
      僱於東隆公司時，固尚未領有得操作堆高機之相關證書，
      惟劉國華業於95年10月3 日至15日參加社團法人高雄市職
      業安全第一協會所舉辦之堆高機訓練班，且期滿經驗合格
      而領有結業證書，有該協會95年10月30日結業證書1 份在
      卷可稽（偵卷82頁），劉國華於本案肇事前，既經派受訓
      並領得堆高機之操作證書，則被告甲○○就本案事故之發
      生，自別無指派未經訓練合格且未取得操作資格之劉國華
      駕駛堆高機等過失可言。另本案係在劉國華駕駛堆高機「
      過程中」肇事，而非堆高機甫啟動之際即發生事故，是以
      縱令被告甲○○疏未設置堆高機「發動」警示標誌或專責
      指揮人員在旁協助指揮堆高機之行駛，然上開疏失行為與
      本案事故之發生，亦難認有相當因果關係。又東隆公司雇
      主對所屬勞工施以安全教育訓練，雖寓有促使勞工熟習其
      原應知悉法令並促其遵守之目的，惟尚不容勞工藉雇主未
      持續施以安全教育訓練為由，稍解自己應知悉並確實遵照
      法令執行職務、工作之責任，是以被告甲○○究否依法對
      所屬勞工持續施以安全教育訓練，與本案事故發生與否其
      間，亦欠缺關聯性，故公訴意旨認被告甲○○94年間起僱
      用未經教育訓練合格亦未領有堆高機操作合格證之劉國華
      在東隆公司擔任堆高機駕駛亦為本件肇事之原因云云，亦
      有誤會。
    綜上所述，被告甲○○雖有未按規定設置符合標準之防免
      搬運危害必要安全設備之疏失，然該疏失與黃麗美死亡結
      果間，既未具有相當因果關係，故被告甲○○所為尚與刑
      法業務過失死罪之構成要件不符，自難遽以該罪相繩。
   5、公訴意旨所憑之證據，均尚難證明被告甲○○涉有犯刑法
      業務過失死罪。此外，復查無其他積極證據足供證明被告
      甲○○另犯有其他業務過失死罪，要屬不能證明其此部分
      犯罪，揆諸前揭說明，本應為無罪之諭知。惟公訴意旨認
      被告甲○○此部分與前揭違反勞工安全衛生法有罪部分，
      有裁判上一罪關係，爰不另為無罪諭知。
參、被告合法傳喚，無正當之理由不到庭者，得不待其陳述，逕
    行判決，刑事訴訟法第371 條定有明文。本件被告東隆公司
    經本院於99年3月4日送達在案（本院卷94頁），業經合法傳
    喚，惟無正當理由未到庭，爰不待其陳述，逕行判決，並此
    敘明。
據上論斷，應依刑事訴訟法第368 條、第369 第1 項前段、第36
4 條、第371 條、勞工安全衛生法第31條第1 項、第2 項，刑法
第11條前段、第42條第3 項前段、第74條第1 項第1 款，刑法施
行法第1 條之1 ，中華民國96年罪犯減刑條例第2 條第1 項第3
款、第7 條之規定，判決如主文。
本案經檢察官陳建年到庭執行職務。
中    華    民    國    99    年    4     月    21    日
                    刑事第十庭  審判長法  官 陳中和
                                      法  官 林水城
                                      法  官 李政庭
以上正本證明與原本無異。
東隆公司不得上訴。
其餘部分如不服本判決應於收受本判決後10日內向本院提出上訴
書狀，其未敘述上訴理由者，並得於提起上訴後10日內向本院補
提理由書狀（均須按他造當事人之人數附繕本）「切勿逕送上級
法院」。
中    華    民    國    99    年    4     月    21    日
                                      書記官 周青玉
附錄本判決論罪科刑法條：
《勞工安全衛生法第31條》違反第5 條第1 項或第8 條第1 項之
規定，致發生第28條第2 項第1 款之職業災害者，處3 年以下有
期徒刑、拘役或科或併科新臺幣15萬元以下罰金。
法人犯前項之罪者，除處罰其負責人外，對該法人亦科以前項之
罰金。

司法院資訊處製作；財團法人民間司法改革基金會備份。
